最高法院刑事判決　　　　　　九十六年度台上字第五０四三號
上　訴　人　台灣高等法院檢察署檢察官
上　訴　人
即　被　告　甲○○
被　　　告　乙○○
上　訴　人
即　被　告　丙○○
上列上訴人等因被告等恐嚇取財案件，不服台灣高等法院中華民
國九十六年七月十九日第二審更審判決（九十六年度上更(一)字第
二一三號，起訴案號：台灣台北地方法院檢察署九十五年度偵字
第一四０四號），提起上訴，本院判決如下：
    主  文
原判決撤銷，發回台灣高等法院。
甲○○之上訴駁回。
    理  由
壹、撤銷發回部分（即檢察官及丙○○上訴部分）：
本件原判決認定，告訴人曾慎振對外自稱具「台灣退役軍人自強
工程總隊隊長、榮民子弟生產社社長」等身分，佯稱已取得國防
部核定座落於台中縣沙鹿鎮○○○段埔子小段三九九等地號土地
興建榮民住宅案，有意與他人合作開發，並透由李龍旗、林明轉
請余淑英居間仲介（曾慎振所涉詐欺案件，另由第一審法院審理
中）。上訴人即被告甲○○經由余淑英得知該土地開發一事，於
取得地籍圖後，即委託饒繼祖作計畫性開發及事前規劃，並支付
饒繼祖規劃前置費用新台幣（下同）三十萬元。嗣甲○○及上訴
人即被告丙○○輾轉得知曾慎振利用興建榮民住宅案件詐騙他人
，經甲○○以電話向警查證得知曾慎振果因詐欺案被通緝，認為
被騙，被告乙○○在旁亦知悉此事。適余淑英邀約林明前往台北
市與甲○○洽談合作簽約事宜，林明即約李龍旗、曾慎振一同前
往。甲○○不甘受騙，為向曾慎振索討因此土地開發案所付出之
時間、金錢及規劃開發費用，竟與丙○○、乙○○及真實姓名、
年籍不詳之成年男子五、六名等人共同意圖為自己不法之所有，
基於恐嚇取財及妨害自由犯意聯絡，圖向曾慎振索取高額賠償金
。於曾慎振、李龍旗、林明等人依約於民國九十五年一月四日下
午三時三十分許至台北市○○區○○街某處民宅與甲○○等人洽
談合作細節，待曾慎振、李龍旗簽署工程合約書，曾慎振收受甲
○○交付之履約保證支票、簽署收據等文件，余淑英與甲○○即
於當日下午五時許先行離去。甲○○於離去前即指示丙○○、乙
○○及與之有共同犯意聯絡之成年男子五、六名，以曾慎振違約
為由，共同基於傷害之犯意，輪流對曾慎振、李龍旗二人施以拳
打腳踢，並將李龍旗戴上手銬，阻止曾慎振、李龍旗、林明離去
，並強押該三人上車，移置台北市○○區○○路六九六號附近某
不詳地點之地下室內；繼又於同月四日晚上十點至翌日（五日）
凌晨二時間之某時，強押曾慎振等三人上車移置台北市○○區○
○路十八號附近之某不詳處所之一樓和室房內，剝奪曾慎振等三
人行動自由。期間由乙○○、丙○○及該五、六名成年男子輪流
對曾慎振及李龍旗二人施以拳打腳踢，或以鉗子夾手指頭、以鐵
管滾壓脛骨、以鐵鎚敲打腳拇指、以塑膠水管抽打腳底板、嚇令
脫衣等方式加以凌虐（李龍旗傷害部分未據告訴），藉此脅迫曾
慎振交出賠償金五百萬元。林明則因年老體衰之故，僅遭限制行
動自由，並未遭毆打、凌虐。而嗣亦趕至上開拘禁處所會合之甲
○○亦於同月五日上午在該和室房內向曾慎振恫嚇稱如未能籌得
五百萬元，將強押伊往山區活埋，丙○○復向曾慎振恫嚇稱若未
能籌得五百萬元，準備將曾慎振折磨致死等語。曾慎振因而心生
畏懼，遂於同日下午，以行動電話，要求乾女兒胡秀燕代為準備
二百萬元，胡秀燕因察覺曾慎振語氣有異，懷疑其遭人控制自由
，遂報警處理，並佯與甲○○等人約定於同日晚間十時三十分許
在台北市○○區○○路二六七號之「愛諾瑪咖啡廳」碰面付款。
甲○○、丙○○、乙○○三人，強押曾慎振於九十五年一月五日
晚間十時三十分許抵達「愛諾瑪咖啡廳」，於要求胡秀燕付款之
際，為埋伏員警當場查獲，方未得款，經警扣得如原判決附表一
所示之物等情。因而撤銷第一審關於上訴人即被告（下稱被告）
甲○○、丙○○及乙○○共同意圖勒贖而擄人部分之判決，改判
依想像競合犯及牽連犯（牽連觸犯刑法第三百零二條第一項妨害
自由等罪）規定從一重論處被告等共同意圖為自己不法之所有，
以恐嚇使人將本人之物交付，未遂罪刑（其中乙○○為累犯），
固非無見。
惟查：(一)刑事訴訟法第二百六十八條雖明定法院不得就未經起訴
之犯罪審判，但其犯罪事實之一部如經檢察官起訴者，其效力及
於全部，同法第二百六十七條定有明文，法院仍應就起訴效力所
及部分併為審判，始為適法。原判決事實認定，被告甲○○因不
甘受告訴人曾慎振訛詐，為向告訴人索討因本件土地開發案所付
出之時間、金錢及規劃開發費用，竟與上訴人丙○○、乙○○及
真實姓名、年籍不詳之成年男子五、六名共同意圖為自己不法之
所有，基於恐嚇取財及妨害自由犯意聯絡，圖向告訴人索取高額
賠償金。乃藉與告訴人洽談合作細節，「交付履約保證支票予告
訴人」及簽署收據等文件之機，遂行妨害自由及恐嚇取財未遂之
犯行等情（見原判決第三頁）。卷查告訴人收受被告甲○○所交
付之上開履約保證支票，依告訴人出具之收據顯示，該支票付款
人為第一商業銀行士林分行天母辦事處，面額新台幣三百萬元，
票號MA0000000；而被告甲○○自承該支票為其開立，發
票人係其女友莊書子等語（見第一審卷(一)第七十頁被告甲○○自
白書、第七十六頁收據、第九十一頁筆錄）。然該支票經第一審
法院向付款銀行函查，第一商業銀行天母分行覆稱該行並無莊書
子之支票存款帳戶（見同上卷(一)第一五九頁）。又按函覆之銀行
名稱為第一商業銀行天母分行，與前揭收據所載支票付款人為第
一商業銀行士林分行天母辦事處並不相同，是否確有該收據所載
金融機構非無疑義。另原審亦曾以上開票號向第一商業銀行天母
分行及同銀行士林分行查詢發票人資料，該二銀行均稱僅有票號
無法查出發票人帳號等情（見原審上更(一)卷第一一九頁至第一二
一頁）。足見審理事實之法院對於被告甲○○簽發之上開支票是
否出於偽造，雖已調查，然事實仍未明瞭。則被告甲○○除被訴
恐嚇取財、妨害自由等罪外，是否尚牽連涉犯偽造有價證券之罪
行？乃原判決對此項於公平正義之維護有重大關係事項，未予深
入詳查、根究明白，遽行判決，洵有調查職責未盡之違誤。(二)原
判決事實記載「甲○○不甘受騙……，竟與丙○○、乙○○及真
實姓名、年籍不詳之成年男子五、六名等人共同意圖為自己不法
之所有，基於恐嚇取財及妨害自由犯意聯絡，圖向曾慎振索取高
額賠償金……，待曾慎振收受履約保證支票……，甲○○於離去
前即『指示』丙○○、乙○○及與之有共同犯意聯絡之真實姓名
、年籍不詳之成年男子五、六名，以曾慎振違約為由，共同基於
傷害之犯意，輪流對曾慎振、李龍旗二人施以拳打腳踢……」等
語（見原判決第三頁第一行至第十六行）。如若非虛，似認其傷
害之犯意係始於曾慎振收受履約保證支票後甲○○離去之前，且
係甲○○「指示」共同被告為之。則傷害部分如係事後另行起意
，如何與最初之恐嚇取財及妨害自由犯意有牽連關係？而造意傷
害之被告甲○○究係傷害罪之教唆犯或為共同正犯？其所依憑之
證據為何？原判決理由欄並未詳加論述說明，逕認所犯恐嚇取財
、妨害自由及傷害三罪間有方法結果之牽連關係，及被告三人與
五、六名真實姓名、年籍不詳之成年男子為傷害罪之共同正犯云
云（見原判決第二十一頁，理由第參欄第二段），併有理由欠備
之可議。(三)被告等行為後，刑法部分條文已於九十四年二月二日
修正公布，並於九十五年七月一日施行。其中有關罰金刑最低額
部分，依修正後刑法第三十三條第五款規定為「罰金：新台幣一
千元以上，以百元計算之」，較舊法所定罰金最低額為「銀元一
元以上」為重。原判決依想像競合犯及牽連犯（牽連觸犯妨害自
由等罪）關係論處被告等共同犯刑法第三百四十六條第三項、第
一項之恐嚇取財未遂罪刑（見原判決第二十一頁第二行、第三行
）。然就該罪法定本刑中關於得併科罰金刑部分，未依刑法第二
條第一項規定予以比較新舊法，嫌有未洽。又原判決理由欄載敘
被告等同有未遂犯減輕之事由，但罰金刑之減輕，依修正後刑法
第六十七條規定，其最高度及最低度同減輕之，較修正前刑法第
六十八條所定，僅減輕其最高度，為有利於上訴人。原判決亦未
為新舊法之比較適用，同有未合。以上或為檢察官、丙○○上訴
意旨所指摘，或為本院得依職權調查之事項，應認原判決仍有撤
銷發回更審之原因。又按不得上訴於第三審法院之罪與得上訴之
罪為牽連犯，而不得上訴之罪為重，得上訴之罪為輕，雖依修正
前刑法第五十五條規定從不得上訴之重罪論科，惟其所牽連之輕
罪，原得上訴，而牽連犯罪之上訴又不可分，則對於該重罪亦應
認為得上訴於第三審法院。本件原判決認被告等牽連觸犯刑法第
三百零二條第一項之妨害自由罪及第三百四十六條第三項、第一
項之恐嚇取財未遂罪，而依修正前刑法第五十五條從一重之恐嚇
取財未遂罪處斷，雖其從以處斷之重罪屬刑事訴訟法第三百七十
六條第六款不得上訴於第三審法院之案件。但所牽連妨害自由之
輕罪，係得上訴第三審法院之案件，依前揭說明，自得上訴於第
三審法院，附此敘明。
貳、甲○○之上訴駁回部分：
查第三審上訴書狀，應敘述上訴之理由，其未敘述者，得於提起
上訴後十日內補提理由書於原審法院，已逾上述期間，而於第三
審法院未判決前仍未提出上訴理由書狀者，第三審法院應以判決
駁回之，刑事訴訟法第三百八十二條第一項、第三百九十五條後
段規定甚明。本件上訴人甲○○因妨害自由案件，不服原審判決
，於九十六年八月二日提起上訴，並未敘述理由，迄今逾期已久
，於本院未判決前仍未提出，依上開規定，其上訴自非合法，應
予駁回。
據上論結，應依刑事訴訟法第三百九十七條、第四百零一條、第
三百九十五條後段，判決如主文。
中　　華　　民　　國　九十六　年　　九　　月   二十   日
                      最高法院刑事第十二庭
                          審判長法官  王　居　財
                                法官  郭　毓　洲
                                法官  黃　梅　月
                                法官  邱　同　印
                                法官  呂　永　福
      本件正本證明與原本無異
                                      書  記  官
中　　華　　民　　國　九十六　年　　九　　月  二十七  日
                                                H
